【裁判字號】    95,台上,4917
【裁判日期】    950907
【裁判案由】    偽造文書等罪
【裁判全文】
最高法院刑事判決            九十五年度台上字第四九一七號
    上  訴  人  甲○○
    選任辯護人  楊隆源律師
    上  訴  人  乙○○
                        44號.
    選任辯護人  劉昌崙律師
                林聖彬律師
                俞兆年律師
    上  訴  人  丙○○
                        號
    選任辯護人  陳煥生律師
    上  訴  人  丁○○
    選任辯護人  蘇清文律師
                溫思廣律師
    上  訴  人  戊○○
    選任辯護人  楊隆源律師
    上  訴  人  己○○
                        樓
    選任辯護人  陳石山律師
    上  訴  人  庚  ○
                辛○○
    上  列一人
    選任辯護人  鄭昱廷律師
    上  訴  人  壬○○
                癸○○
    上列 一 人
    選任辯護人  鄧雲奎律師
上列上訴人等因偽造文書等罪案件，不服台灣高等法院中華民國
九十四年六月十五日第二審更審判決（九十三年度上更(一)字第二
一四號，起訴案號：台灣新竹地方法院檢察署八十三年度偵字第
七六九四、八一七二、八二０五、八六九０、一０九二二、一０
九二四、一０九二五，八十四年度偵字第六五三、九一九、一六
一二、一六七０、一七０八、二三五０、二四六六、二八六六、
二九八一、三０八四、三一七五、三一九二、三五０五、三七六
四、四一六七、四六０八、四七一四、五二六三、五九七０、六
四一一、六八七八、七０一二、七五六六、七九一三、八一四六
、八二二三、八二五五、八二五六、八二五七、八二五八、八三
五七、八三五八、八三五九、八三六０、八三六一、八三六二、
八三六三號），提起上訴，本院判決如下：
    主  文
原判決撤銷，發回台灣高等法院。
    理  由
原判決認定一、上訴人甲○○自民國七十八年間起至八十三年一
月間某日止，與已成年之女友胡素欗及原判決附表（下稱附表）
一所示之購買者，共同基於概括之犯意，多次向曾順得（曾順得
係向洪建益購買）、曾順興、曾順發、陳振峰、秦全、李進萬、
洪建益、黃樹宏、陳清福、張雅芳及透過綽號「烏龜」、溫添典
、許金木、邱玉琴、林玉杉、蔡啟偉、傅憶文、盧玉賢、城聲揚
、黃坤城、李華揚、張正隆、蔡嘉尚、田華揚、禮樹、李偉、綽
號「大頭」及徐劍龍等人取得如附表二至三十五所示之人頭身分
證影本後，由江昌利將電腦、印表機等設備拿到甲○○住處，將
前開身分證資料輸入建檔，其中除附表二、附表六、附表八、附
表十三、附表二十所示等人之印章，係甲○○委請購買人頭身分
證資料之徐長誠、張春吉、李森泰、鍾蕙如、謝惠傑等人於不詳
時、地自行刻用外，另於不詳時、地刻用附表一、附表三至五、
附表七、附表八至十二、附表十四至十九、附表二十一至三十五
所示之印章，再以該印章製作如附表二至三十五所示之工資表，
分別售與如附表一所示之人，再由購買者交由附表一所示之納稅
義務人公司或行號，共同明知為不實之事項，而填製不實之會計
憑證，持向稅捐機關，申報營利事業所得稅，幫助如附表一所示
之公司或行號逃漏如附表一所載數額之營利事業所得稅，足以生
損害於如附表二至附表三十五所示之人及稅捐機關課稅之正確性
。嗣經警循線查獲，並扣有甲○○所有，供犯罪所用之如附表三
十六所示之物品。二、上訴人癸○○與簡文顯、彭英妹、羅信政
（以上二人業經第一審法院審結）共同基於概括之犯意，自七十
九年間起至八十二年間止，由癸○○連續多次販賣簡文顯所製作
如附表三十七及三十八所示之工資表，交與新億營造有限公司（
下簡稱新億公司）負責人彭英妹、立國土木包工業負責人羅信政
填製會計憑證，再由彭英妹、羅信政持向稅捐機關申報營利事業
所得稅，其中癸○○提供新億公司七十九年度新台幣（下同）一
百二十三萬七千八百元之工資表，幫助新億公司逃漏營利事業所
得稅三十萬九千四百五十元，提供八十年度九十九萬零十元之工
資表，幫助逃漏該公司同年度營利事業所得稅二十四萬七千五百
零二元，提供八十一年度八百九十四萬八千六百四十二元之工資
表，幫助新億公司逃漏該年度營利事業所得稅二百二十三萬七千
一百六十元。提供如附表三十八所示八十二年度之不實工資表予
新億公司，以幫助逃漏八十二年度營利事業所得稅二百五十九萬
四千五百九十八元，提供立國土木包工業八十年度七十萬五千四
百七十元之工資表，以幫助逃漏該年度營利事業所得稅十七萬六
千三百六十七元，提供八十一年度四萬七千二百二十九元之工資
表，以幫助逃漏該年度營利事業所得稅七千零八十四元。癸○○
復承前概括犯意，於七十八年間某日至八十二年間某日，在新竹
市某不詳地點，與全美昌營造股份有限公司（以下簡稱全美昌公
司）經理張家榮（已歿）及負責整理工資表之會計鄭祝子，於七
十八年間，與全美昌公司股東林魁、謝正道等人，於七十八年間
及八十年間，與全美昌公司股東林春輝，於七十八年及七十九年
間，與全美昌公司股東楊昔愷，於七十八年、八十一年及八十二
年間，與全美昌公司股東戊○○，於八十一年及八十二年間，與
全美昌公司負責人庚○，於八十二年間，與全美昌公司股東己○
○，分別共同之犯意，販賣簡文顯所製作如附表三十九所示之工
資表與全美昌公司負責人庚○、股東戊○○、己○○、楊昔愷（
業經原審法院前審審結）、林魁、林春輝、謝正道等人，共同明
知不實之事項而填製會計憑證，其中提供七十八年度一千六百二
十三萬八千元之工資表，以幫助全美昌公司逃漏營利事業所得稅
四百零五萬九千五百元，提供七十九年度五百七十六萬元之工資
表，幫助全美昌公司逃漏營利事業所得稅一百四十四萬元，提供
八十年度三百十二萬元之工資表，以幫助全美昌公司逃漏該年度
之營利事業所得稅七十八萬元，提供八十一年度四千三百八十四
萬元之工資表，以幫助全美昌公司逃漏該年度之營利事業所得稅
一千零九十六萬元，提供八十二年度三千九百三十八萬元之工資
表，以幫助全美昌公司逃漏該年度之營利事業所得稅九百八十四
萬五千元。癸○○再與簡文顯承上開概括犯意，於八十一年及八
十二年間承包明進企業社及全城營造公司（下稱全城公司）之工
程，持簡文顯所製作黃玉嬌請領八十一年度六萬六千元之工資表
、孫宗慧請領八十二年度十二萬五千元之工資表，分別交由明進
企業社及全城公司，由該公司行號負責人明知不實之事項而填製
會計憑證，據以製作業務所掌之八十一年度、八十二年度不實扣
繳憑單，持向稅捐機關申報稅捐（按此部分查無逃漏稅捐）。經
黃玉嬌及孫宗慧收受稅捐稽徵機關之申報核定書始行查覺予以檢
舉。三、上訴人壬○○與何政賢（已死亡）為鎣瑛營造股份有限
公司（下稱鎣瑛公司）及信昇營造股份有限公司（下稱信昇公司
）之合夥下包商，二人為向鎣瑛公司及信昇公司請領工程款，竟
共同基於概括之犯意，於八十三年間，由何政賢在不詳地點向甲
○○購買鍾竹芳等人共九百九十萬元之工資表，交與鎣瑛公司以
填製會計憑證而虛列進貨成本，但該公司經核定營利事業所得稅
結果，尚無短漏營利事業所得稅；復於同年間，推由何政賢在彰
化縣某不詳地點向甲○○購買如附表九所示之一千七百五十六萬
二千五百元之工資表，交由信昇公司填製不實之會計憑證，持以
申報稅捐，幫助信昇公司逃漏八十二年度營利事業所得稅四百三
十八萬零六百二十五元（原審誤為四百三十九萬零六百二十五元
），足生損害於稅捐機關對於稅捐稽徵之正確性。四、上訴人辛
○○係永炬企業股份有限公司（以下簡稱永炬公司）、東建建築
股份有限公司（以下簡稱東建公司）、大藍工程股份有限公司（
以下簡稱大藍公司）、建偉營造股份有限公司（以下簡稱建偉公
司）之下包商，與甲○○共同基於概括之犯意，自八十一年間某
日起，在不詳地點，連續多次以工資表總額四．五％至五％之代
價向甲○○購買甲○○所製作如附表五所示之人加蓋印文以示請
領八十一年度工資一千三百五十三萬元之工資表予永炬公司，以
填製不實之會計憑證，並請領八十一年度二千三百萬元，八十二
年度之二千零七萬元之工資；另以同一手法出售八十三年度一千
萬元之工資表予東建公司，以幫助東建公司逃漏該年度營利事業
所得稅二百五十萬元，出售八十一年度二百六十二萬五千元、八
十三年度一百三十五萬元（原審誤植為四百七十萬元）之工資表
予大藍公司，以幫助大藍公司逃漏各該年度營利事業所得稅六十
五萬六千二百五十元、三十三萬七千五百元（原審誤植為一百十
七萬五千元），出售一千萬元之工資表予建偉公司申報稅捐（永
炬公司、建偉公司逃漏營利事業所得稅金額，因申報資料已逾保
存期限銷燬，無從核算），足生損害於稅捐機關課稅之正確性。
五、上訴人庚○於八十一年八月二十日起至八十六年十月二十三
日止擔任全美昌公司之負責人，前任負責人為楊金木，均為稅捐
稽徵法第四十七條之刑罰主體，且係從事業務之人。庚○、戊○
○自七十八年至八十二年間，己○○於八十二年間均曾使用全美
昌公司之名義承包工程，鄭祝子係全美昌公司之會計負責工資表
之整理，張家榮（已歿）係全美昌公司之經理，負責關於借牌及
工資表憑證製作之業務。庚○、戊○○分別與楊金木、張家榮、
鄭祝子自七十八年間起至八十一年八月十九日止，共同基於明知
不實之事項而填製會計憑證及幫助逃漏稅捐（楊金木部分係逃漏
稅捐）之概括犯意，庚○與戊○○、張家榮、鄭祝子自八十一年
八月二十日起至八十二年間，共同基於明知不實之事項而填製會
計憑證及幫助逃漏稅捐（庚○部分係逃漏稅捐）之概括犯意，己
○○與庚○、張家榮、鄭祝子於八十二年間共同基於明知不實之
事項而填製會計憑證及幫助逃漏稅捐（庚○部分係逃漏稅捐）之
概括犯意，於其承包之工程所支付之工資未達稅捐機關認定之標
準時，向丁○○、許慶德、癸○○等購買由李進萬、曾順得、許
慶德、宋阿興、簡文顯等所製作之工資表予張家榮及鄭祝子，以
幫助全美昌公司逃漏七十八至八十二年度稅捐，戊○○復於七十
七年底、七十八年初購買請領七十八年度薪資一百七十一萬九千
元之不實工資表，供丙○○交與全美昌公司知情之張家榮、鄭祝
子，申報七十八年度營利事業所得稅，共同基於明知不實之事項
而填製會計憑證及幫助全美昌公司逃漏七十八年度稅捐。庚○擔
任全美昌公司之負責人，明知不實事項，而於八十二年，依前開
工資表以製作於業務所掌之扣繳憑單，連同不實之工資表持向稅
捐機關申報稅捐，以不正方法使全美昌公司逃漏稅捐，其中於八
十二年間不詳時日，以己○○向癸○○所購買蔡敏志領取薪資十
三萬元之工資表，製作全美昌公司八十二年度之不實扣繳憑單，
經蔡敏志收受稅捐稽徵機關之申報核定書始行查覺，並提出檢舉
，七十八年度並以四千八百四十四萬一千九百元之不實工資表申
報稅捐，以幫助全美昌公司逃漏該年度營利事業所得稅一千二百
十一萬零四百七十五元；七十九年度以七千三百零九萬四千三百
元之不實工資表報稅，以幫助全美昌公司逃漏營利事業所得稅為
一千八百二十七萬三千五百七十五元；八十年度以七千六百八十
一萬六千二百元之不實工資表報稅，幫助全美昌公司逃漏營利事
業所得稅為一千九百二十萬四千零五十元；八十一年度以五千五
百四十二萬一千五百八十元之不實工資表報稅，使全美昌公司逃
漏營利事業所得稅為一千三百八十五萬五千三百九十五元；八十
二年度以三千九百三十八萬元之不實工資表報稅，使全美昌公司
逃漏營利事業所得稅九百八十四萬五千元，致生損害於稅捐機關
課稅之正確性。六、上訴人戊○○係祥光工程有限公司（以下簡
稱祥光公司）之承包商，於八十二年間向祥光公司請領工資共三
百六十一萬四千五百元（原審誤植為三百七十六萬九千五百元）
，而因所僱用之工人不願具名請領，遂於八十二年間某日，共同
基於概括之犯意，透過知情之全美昌公司經理張家榮向甲○○購
買如附表二十三所載三百六十一萬四千五百元之工資表（原審誤
植為三百七十六萬九千五百元）予祥光公司，共同明知不實之事
項而填製會計憑證，並由祥光公司持以報稅，幫助祥光公司逃漏
該年度營利事業所得稅九十萬三千六百二十五元，足以生損害於
稅捐機關課稅之正確性。另戊○○係金侖建設有限公司（以下簡
稱金侖公司）之股東，承前概括之犯意，八十二年間某日以同一
手法，向甲○○購買由甲○○製作如附表四所示八十六萬六千四
百元之工資表予金侖公司，共同明知不實之事項而填製會計憑證
，並持以申報稅捐，幫助金侖公司逃漏八十二年度營利事業所得
稅二十一萬六千六百元，致生損害稅捐機關課稅之正確性。七、
上訴人丁○○於八十三年間某日，向李進萬（業經第一審法院判
決確定）購買二千一百十五萬元之工資表，連同扣案之印章九十
枚，以一百萬元之代價售與全美昌公司之負責人庚○，明知不實
之事項而填製會計憑證，並持以申報稅捐，足生損害於稅捐機關
課稅之正確性，惟全美昌公司並未使用該工資表即被查獲。八、
上訴人丙○○係興隆土木包工業之承包商，於八十二年間向興隆
土木包工業請領工資款二百八十萬元時，因所僱用之工人不願具
名請領，遂於八十二年間某日承上開明知為不實之事項而填製會
計憑證及幫助逃漏稅捐之概括犯意，向甲○○購買如附表二十五
所載之二百八十萬元之工資表予興隆土木包工業，作為會計憑證
並持以報稅，以幫助興隆土木包工業逃漏八十二年度營利事業所
得稅七十萬元，足生損害於稅捐機關課稅之正確性。九、上訴人
乙○○係龍順興業有限公司（以下簡稱龍順公司）之負責人，為
稅捐稽徵法第四十七條之刑罰主體，且係從事業務之人，於七十
九年間某日，在不詳地點，向甲○○購買如附表二十六內所示六
十萬元之工資表，以製作不實扣繳憑單，持向稅捐機關申報稅捐
，以不正方法使龍順公司逃漏七十九年度營利事業所得稅十五萬
元；復於八十年間某日，向甲○○購買如附表二十六所示一百二
十九萬零六百元之工資表，以填製不實之扣繳憑單，並持向稅捐
機關報稅，使龍順公司逃漏八十年度營利事業所得稅三十二萬二
千六百五十元；於八十一年間某日，以同一手法，向甲○○購買
如附表二十六之八百九十一萬六千三百四十一元之工資表，使龍
順公司逃漏八十一年度營利事業所得稅二百二十二萬九千零八十
五元，足生損害於稅捐機關課稅之正確性等情，因而撤銷第一審
關於甲○○、癸○○、乙○○、辛○○、庚○、己○○、戊○○
、丁○○、丙○○、壬○○部分之科刑判決，改判論處甲○○共
同連續商業負責人，以明知為不實之事項，而填製會計憑證罪刑
。癸○○、壬○○、辛○○、己○○、戊○○、丁○○、丙○○
共同連續商業負責人，以明知為不實之事項，而填製會計憑證各
罪刑（丁○○為累犯）。庚○公司法規定之公司負責人，納稅義
務人以詐術逃漏稅捐罪刑，又公司法規定之公司負責人，納稅義
務人以詐術逃漏稅捐罪刑，又共同連續商業負責人，以明知為不
實之事項，而填製會計憑證罪刑。乙○○公司法規定之公司負責
人，納稅義務人以詐術逃漏稅捐罪刑，又公司法規定之公司負責
人，納稅義務人以詐術逃漏稅捐罪刑，又公司法規定之公司負責
人，納稅義務人以詐術逃漏稅捐罪刑，又共同連續商業負責人，
以明知為不實之事項，而填製會計憑證罪刑，固非無見。
惟查：(一)按有罪判決書之事實一欄，為適用法令之依據，應將法
院依職權認定與犯罪構成要件有關之事項，詳記於事實欄，然後
於理由內逐一說明其憑以認定之證據，使事實及理由兩相一致，
方為合法。查商業會計法第七十一條第一款之罪，以商業負責人
、主辦及經辦會計人員或依法受託代他人處理會計事務之人員，
有以明知為不實之事項，而填製會計憑證或記入帳冊之行為，為
其成立要件。而所謂商業負責人，依同法第四條所定，應依公司
法第八條、商業登記法第九條及其他法律有關之規定。而公司法
第八條規定：「本法所稱公司負責人：在無限公司、兩合公司為
執行業務或代表公司之股東；在有限公司、股份有限公司為董事
。公司之經理人或清算人，股份有限公司之發起人、監察人、檢
查人、重整人或重整監督人，在執行職務範圍內，亦為公司負責
人」。故以明知為不實之事項，填製會計憑證或記入帳冊罪之處
罰對象，應為商業負責人、主辦及經辦會計人員或依法受託代他
人處理會計事務之人員，或與之有共犯關係之人。故行為人成立
商業會計法第七十一條第一款之犯罪者，自應在事實欄就犯罪主
體之身分或與之有共犯關係及客觀之犯罪事實詳加記載，始足以
論罪科刑。查原判決事實認定：癸○○於七十八年間，與全美昌
公司股東林魁、謝正道等人，於七十八年間及八十年間，與全美
昌公司股東林春輝，於七十八年及七十九年間，與全美昌公司股
東楊昔愷，於七十八年、八十一年及八十二年間，與全美昌公司
股東戊○○，於八十一年及八十二年間，與全美昌公司負責人庚
○，於八十二年間與全美昌公司股東己○○，分別共同之犯意，
販賣簡文顯所製作如附表三十九所示之工資表與全美昌公司負責
人庚○、股東戊○○、己○○、楊昔愷、林魁、林春輝、謝正道
等人，共同明知不實之事項而填製會計憑證，以幫助全美昌公司
逃漏該年度營利事業所得稅，而論處己○○共同連續商業負責人
，以明知為不實之事項，而填製會計憑證各罪刑等情（見原判決
第六頁）。則癸○○與己○○以人頭身分證所偽造工資表，其所
販賣之對象，或稱係售予全美昌公司，或稱售予全美昌公司之股
東戊○○、楊昔愷、林魁、林春輝、謝正道等人，其中關於販賣
予全美昌公司之股東部分，因上開股份有限公司之股東，非屬上
開所指之公司負責人，則己○○此部分之犯行，如何成立商業會
計法第七十一條第一款之罪，非但事實所載不明，理由說明亦欠
詳盡，自不足以論罪科刑。(二)原判決認定甲○○與已成年之女友
胡素欗，共同基於概括之犯意，多次向曾順得、曾順興、曾順發
、洪建益等人取得人頭身分證影本售予他公司或行號，而由該公
司、行號持以申報營利事業所得稅，以幫助逃漏營利事業所得稅
，而論處甲○○共同連續商業負責人，以明知為不實之事項，而
填製會計憑證罪刑，並諭知附表一所示之印章予以宣告沒收。但
甲○○陳稱：其所有之人頭身分證，係以三千元至四千元不等之
價格向友人曾順得、陳清福、曾順興、曾順發所購得（見八十四
年度偵字第六五三號卷第八頁）。曾順得陳稱：其所有之人頭身
分證影本係向洪建益取得；洪建益則陳稱：曾順得告以需用人頭
身分證用以呈報工資，其乃以每張一千元之價格向朋友購得，再
以每張一千五百元之價格售與甲○○等人（見忠字調查卷第八二
、一一一頁），理由中亦說明各該身分證之合法持有者自願充當
「人頭」，售賣其身分證供甲○○等人製作虛偽之工資表，再轉
賣牟利，要屬虛妄之行為，尚難論以偽造私文書罪或行使偽造私
文書罪。至自願充當「人頭」者，雖未交付印章，惟其既甘願充
當「人頭」，其對於使用者以其名義刻用印章使用，當亦係在概
括授權範圍，否則豈非失充當「人頭」之意義等語（見原判決第
七七頁）。亦認上開人頭身分證係經由人頭者之同意而取得。如
果無誤，則上開印章之刻用，是否屬於偽造之行為，即待研求，
原審未加調查釐清，遽於理由末段又認附表一「扣案印章數量欄
」所示編號十扣案印章三十九枚、編號十五扣案印章七枚、編號
十六扣案印章一百四十二枚、編號二十扣案印章五十三枚，係甲
○○所刻用。附表一編號五於世全企業社查獲扣案印章一百四十
七枚、附表一編號七於介興企業有限公司查獲扣案印章十二枚及
附表一編號十二邦城營造有限公司查獲扣案之印章三百二十四枚
，係張春吉、李森泰及鍾蕙如應甲○○之請所刻用，為甲○○所
有，供犯罪所用之物，併依法宣告沒收（見原判決第七六、七七
頁），其事實認定與理由說明前後矛盾，且有理由說明前後齟齬
之違誤。又上開印章如為甲○○所偽刻，而應諭知沒收，其用以
蓋用於工資表之印文，亦屬偽造，原審就此印文是否應予諭知沒
收，未有隻字論及，併有可議。(三)刑事訴訟法第九十五條第一款
規定：「訊問被告應先告知犯罪嫌疑及所犯所有罪名。罪名經告
知後，認為應變更者，應再告知。」此乃被告在刑事訴訟法上應
受告知之權利，旨在使被告能充分行使防禦權，以避免突襲性裁
判，而維審判之公平。本件原判決係論處上訴人等商業負責人，
以明知為不實之事項，而填製會計憑證各罪刑。但原審於審判期
日於告知罪名時，只告以上訴人等犯有刑法第二百十六條、第二
百十條、第二百十五條、第二百十七條、稅捐稽徵法第四十一條
、第四十七條等罪名。於辯論時亦僅就上開罪名而為辯論，此有
審判筆錄可按（見原審更(一)卷4.第七三、七六頁），原審於審理
時就上訴人等所犯商業會計法第七十一條第一款之罪名，既未告
知，亦未命為辯論，其所踐行之訴訟程序，自難謂為適法。(四)被
告供認犯罪之自白，如係出於強暴、脅迫、利誘、詐欺、或其他
不正方法，取得該項自白之偵訊人員，往往應擔負行政甚或刑事
責任，若被告已提出證據主張其自白非出於任意性，法院自應深
入調查，非可僅憑負責偵訊之人員已證述未以不正方法取供，即
駁回此項調查證據之聲請。查原審以己○○于九十一年五月七日
訊問時辯稱：其於法務部調查局新竹市調查站調查時，係經由調
查員呂源富之誘導，始供明以三十二萬元出售八百萬元的工資表
供鄭祝子填製不實之會計憑證，而幫助全美昌公司逃漏營利事業
所得稅之筆錄記載不實云云。原審雖經函調該詢問時之錄影帶予
以查明該上訴人自白之任意性，但以法務部調查局函稱：己○○
於八十四年五月三十日在法務部調查局接受詢問之錄影帶，因貯
藏室搬遷，致有部分之錄影帶未能尋獲而無由查證，但以證人即
調查員葉錦增、呂源富、黃孝賢一致證稱：調查筆錄均係按應訊
人之自由陳述據實記載，且以己○○未提出任何積極證據以證明
訊問人員有何違法取供之情，是己○○該日於法務部調查局之供
述，堪認為真實等語。惟查調查單位因保管之疏失，致未能提出
上開錄影帶，等同於訊問時未加錄影、錄音者同，此項實施刑事
訴訟之公務員，因違背法定程序所取得之證據，其有無證據能力
之認定，應審酌人權保障及公共利益之均衡維護，予以審認，此
觀依刑事訴訟法第一百五十八條之四之規定自明，原審未依此原
則，予以審認，已有未當。又被告提出關於非任意性之自白，如
檢察官無法依刑事訴訟法第一百五十六條第三項之規定，證明其
自白出於任意性，依有疑唯利被告之原則，應為有利於上訴人之
認定，原審反認被告於抗辯自白非任意性時，應提出積極證據，
以證明訊問人員有何違法取供之情（見原判決第一０四頁），但
未敘明上開論述其所憑之依據，自嫌理由不備。(五)證人鄭祝子於
法務部調查局新竹市調查站中供稱：我們公司營運是由股東自行
承包工程，並且每個股東都有自己之會計人員，我們公司的會計
是負責彙整及申報稅捐，而公司則向每個股東收取使用公司甲種
營建牌之蓋牌費，收取費用是以標得工程之開立發票總金額之百
分五之計算，於偵查中亦稱：每個工地負責人不同，他們會將工
地發票、工資報給公司，公司再依此向稅捐處呈報（見台灣新竹
地方法院檢察署八十三年度偵字第八二０五號卷第二四、二五、
二０四至二０六頁）；證人張秀香即全美昌公司之會計證稱：全
美昌公司負責人都是輪替的，開股東會決定……在公司伊是作內
帳的，全美昌公司的牌，是他們股東之間借牌使用，他們有多少
工資，就報多少，發票由伊等整理，稅金由借牌的人負責繳稅金
，賺的錢公司按發票金額的百分之五收費，股東就拿發票來抵扣
，工資表都交給張家榮處理，張家榮都是交由會計師處理，其負
責做工資表的整理，工資表都是借牌的人拿過來的等語（見原審
九十年三月一日訊問筆錄），證人許慶德於審理中證稱：其為全
美昌及庚○之下包，從七十餘年至八十三年，下包要負責拿工資
表給公司報稅，各人承包，各人負責，庚○不須為下包張羅工資
表，亦不知工資表為假等語（見原審更(一)卷第二八二頁）。原
判決亦認定全美昌公司其經營之方式係本身並不投標工程，由公
司股東或借牌之第三人各自以全美昌之名義對外爭取工程，自行
訂約、計價、募工及施工，並自為工資之支付、工程之驗收，盈
虧自負，公司之會計負責彙整及申報稅捐，公司則向每個股東收
取使用公司甲種營建牌之蓋牌費，收取費用以標得工程之開立發
票總金額之百分之五計算，每屆營業年度終了，由各股東各就其
工資表提供全美昌公司報稅，並繳納其該部分應負之稅額（見原
判決第九一頁）。則庚○所辯：用全美昌公司承包，盈虧自己負
責，要繳稅金給公司，工資表是業務經理張家榮在處理，大部分
都是別人來借全美昌公司的牌來標工程，全美昌公司本身並不標
工程，稅務交由公司來做，可以賺取百分之五的費用，其無購買
人頭工資之必要等情（見原審八十八年八月十日、九十一年四月
二日訊問筆錄），原審未說明上開辯解不足採信之理由，遽行判
決，自不足以昭折服。(六)原判決認定、癸○○自七十九年間起至
八十二年間止，連續販賣簡文顯所製作如附表三十七及三十八所
示之人請領薪資之工資表予新億公司之負責人彭英妹、立國土木
包工業負責人羅信政填製會計憑證，持向稅捐機關申報營利事業
所得稅，而幫助逃漏各該年度之營利事業所得稅。又於八十一年
及八十二年間，販賣簡文顯所製作如附表三十九所示之工資表與
全美昌公司負責人庚○、股東戊○○、己○○、楊昔愷、林魁、
林春輝、謝正道等人，共同明知不實之事項而填製會計憑證，持
以申報營利事業所得稅，而幫助逃漏該年度營利事業所得稅。又
於八十一年及八十二年間承包明進企業社及全城公司之工程，持
簡文顯所製作黃玉嬌請領八十一年度薪資六萬六千元之工資表、
孫宗慧請領八十二年度薪資十二萬五千元之工資表，交由明進企
業社及全城公司，由該公司行號負責人據以製作八十一年度、八
十二年度不實扣繳憑單，明知不實事項，而登載於業務所掌之文
書，持向稅捐機關申報稅捐等情，認癸○○所為，係犯商業會計
法第七十一條第一款之填製不實會計憑證罪（原即含有業務上登
載不實之本質，不再另論刑法第二百十六條行使同法第二百十五
條之業務上文書登載不實罪）、稅捐稽徵法第四十三條之幫助逃
漏稅捐罪，其中製作不實之扣繳憑單持以行使部分係犯刑法第二
百十六條行使同法第二百十五條之業務上文書登載不實罪（見原
判決第六七頁）。但理由後段只敘明癸○○前揭數次填製不實會
計憑證及幫助逃漏稅捐犯行之間，有方法結果之牽連關係，均應
從一重之填製不實會計憑證處斷等語。但對於癸○○所犯刑法第
二百十六條行使同法第二百十五條之業務上文書登載不實罪，與
填製不實會計憑證及幫助逃漏稅捐犯行，究為數罪併罰或為單一
性案件未見原判決加以論述（見原判決第六九頁），亦嫌理由不
備。(七)原判決認定癸○○於八十二年間，與全美昌公司股東己○
○分別共同販賣簡文顯所製作如附表三十九所示之工資表與全美
昌公司負責人庚○、股東戊○○、己○○、楊昔愷、林魁、林春
輝、謝正道等人，共同明知不實之事項而填製會計憑證，以幫助
他人逃漏營利事業所得稅等語。其中附表三十九之八十一年度工
資表列有賴勝雄等人，賴勝雄等人既為人頭，應無實際之工作，
則全美昌公司於申報營利事業所得稅時，製作八十四年二月十四
日之承諾書載明：賴勝雄自八十一年一整年在該公司擔任什項工
程職務，持向財政部台灣省北區國稅局新竹市分局呈報（見八十
四年度偵字第四六０八號偵查卷第一八頁），該文書之內容是否
涉有不實登載？為何人所製作？該文書是否為製作者職務上所掌
管之業務文書？攸關刑法第二百十六條、第二百十五條犯罪事實
之認定與法律之適用，自有調查審認之必要。(八)稅捐稽徵法第四
十三條之幫助以詐術逃漏稅捐罪，係結果犯，以發生逃漏稅捐結
果為成立要件，如不生逃漏稅捐結果，即不成立犯罪。原判決認
定壬○○與何政賢為鎣瑛公司及信昇公司之合夥下包商，二人於
八十三年間，由何政賢向甲○○購買鍾竹芳等人請領工資九百九
十萬元之工資表後，交與鎣瑛公司以填製會計憑證，以虛列進貨
成本，持以申報營利事業所得稅，但經核定營利事業所得稅結果
，認該公司尚無短漏營利事業所得稅等語（見原判決第七頁）。
理由欄亦依財政部台灣省中區國稅局彰化縣分局九十四年五月五
日中區國稅彰縣一字第０九四００一四七八三號函在卷為憑，難
認壬○○此部分行為涉有逃漏稅務情事等語。但同段理由又敘明
壬○○與何政賢二人幫助鎣瑛公司、信昇公司逃漏八十二年度營
利事業所得稅，洵可認定（見原判決第八三頁）。則鎣瑛公司於
八十二年度申報營利事業所得稅時，虛報薪資九百九十萬元，究
有無造成逃漏稅捐之結果，理由說明前後不一，有理由說明前後
矛盾之違誤。(九)有罪判決書事實之認定與理由之說明必須互相一
致，方為合法。倘若事實之認定與理由之說明不相一致，或理由
說明前後齟齬，按諸刑事訴訟法第三百七十九條第十四款後段規
定，自屬判決理由矛盾之當然違背法令。查(甲)原判決認定上訴人
甲○○自七十八年間起，至八十三年一月間某日止，與已成年之
女友胡素欗向曾順得、曾順興、曾順發等人取得如附表二至附表
三十五所示之人頭身分售與如附表一所示之納稅義務人公司或行
號，製作工資表持向稅捐機關申報營利事業所得稅，而幫助該等
公司或行號逃漏營利事業所得稅等情。但附表編號五又載明甲○
○係於八十二年十二月間、八十三年四月間某日販賣工資表予張
春吉，幫助世全企業社逃漏各該年度營利事業所得稅各三百餘萬
元等語，其販賣工資表犯罪時間之認定前後不一，自非適法。(乙)
原判決認定記載丙○○幫助興隆土木包工業逃漏八十二年度營利
事業所得稅七十萬元，惟理由說明丙○○幫助興隆土木包工業逃
漏該年度營利事業所得稅六十七萬六千一百七十九元（見原判決
第十一、一一四頁），致有事實認定與理由說明不相一致之違法
。(丙)原判決附表編號二所示，甲○○販賣人頭工資表予順成工程
行，虛報八十二年度薪資計一千零三十六萬一千元等情。但理由
說明又採信證人吳坤耀所稱：其在八十二年度向甲○○購買八百
五十萬元人頭身分證供報稅之用（見原判決第二０頁第三行），
併有事實認定與理由說明相互矛盾之違誤。(丁)原判決說明庚○向
癸○○購買八十一年度二千一百四十萬元之工資表，以申報稅捐
（見原判決第六四頁）；但理由後段又說明庚○向癸○○購買八
十一年度金額為二千七百六十八萬三千九百元，同有理由說明前
後矛盾之違誤。(丁)原判決說明戊○○提供向癸○○購買請領八十
一年度一千三百八十萬元之工資表供全美昌公司申報該年度之營
利所得稅，但理由後段又說明戊○○提供向癸○○購買八十一年
度請領薪資一千六百六十萬元，幫助全美昌公司逃漏稅捐等語（
見原判決第六四頁第一五行、一０八頁），上開人頭薪資之金額
，攸關戊○○幫助逃漏稅捐數額之認定，自有查明釐清之必要。
(戊)原判決理由說明甲○○出售工資表予尚陽電器工程公司之負責
人古兆青，供該公司申報薪資逃漏稅捐，古兆青再將不實之工資
表資料供坤明公司申報稅捐，而幫助坤明公司逃漏八十一年度稅
捐十八萬七千五百元，並說明坤明公司八十一年度列報譚人祥薪
資六萬二千五百元，亦有財政部台灣省中區國稅局竹南稽徵所中
區國稅竹南審字第０九一０００五五六八號函可稽（見原判決三
０頁）；但依附表十二所示坤明公司之人頭工資表並無譚人祥其
人，則坤明公司八十一年度有無虛列報譚人祥薪資六萬二千五百
元，以逃漏稅捐，亦待調查審認。(己)原判決理由說明甲○○出售
工資表以幫助介興、介旺公司負責人李森泰以逃漏稅捐，係依憑
李森泰之供述，並有稅捐單位函送之營利事業所得稅審查報告書
、計算表及工資表為據（見原判決二四至二六頁）。但李森泰供
承：其向甲○○購買一千五百十二萬元之工資表持以申報稅捐；
而稅捐機關核算結果，認李森泰實際虛報工資總額為一千三百四
十一萬一千四百七十元，而扣案之工資表金額則為一千零九萬零
五百五十元，三者所示之金額均不相同，則甲○○出售工資表以
幫助介興、介旺公司負責人李森泰以逃漏稅捐之確切金額，究以
何者為可採，未見原審細加推求，併有可議。上訴人等上訴意旨
指摘原判決不當，尚非全無理由，應認仍有撤銷發回更審之原因
。至原判決不另為無罪及免訴之判決部分，因公訴人認與前揭論
罪科刑部分，為裁判上一罪，基於審判不可分原則，爰一併發回
，附此敘明。
據上論結，應依刑事訴訟法第三百九十七條、第四百零一條，判
決如主文。
中    華    民    國  九十五  年    九    月    七    日
                      最高法院刑事第五庭
                          審判長法官  莊  登  照
                                法官  洪  明  輝
                                法官  黃  一  鑫
                                法官  林  秀  夫
                                法官  徐  昌  錦
      本件正本證明與原本無異
                                      書  記  官
中    華    民    國  九十五  年    九    月   十二   日
                                                   Ｒ


司法院資訊處製作；財團法人民間司法改革基金會備份。
